臺灣高等法院臺中分院民事判決
110年度上更一字第48號
上  訴  人  
即被上訴人  陳明仁
訴訟代理人  洪嘉鴻律師
被上訴人即  
上訴人      謝碧菁

訴訟代理人  羅閎逸律師
            吳佩書律師
上列當事人間請求給付懲罰性違約金及損害賠償事件，上訴人對
於中華民國108年11月6日臺灣臺中地方法院108年度重訴字第245
號第一審判決提起上訴，經最高法院第一次發回更審，陳明仁並
減縮起訴聲明，本院於111年4月26日言詞辯論終結，判決如下：
    主  文
原判決關於㈠駁回陳明仁請求補貼利息部分（除減縮部分外）；㈡
命謝碧菁給付陳明仁設計費（除確定及減縮部分外）逾新臺幣10
3萬3838元本息部分，及該部分假執行之宣告；暨訴訟費用（ 除
確定及減縮部分外）之裁判均廢棄。
第一項㈠廢棄部分，謝碧菁應給付陳明仁新臺幣32萬7287元，及
自民國108年5月7日起，至清償日止，按年息百分之5計算之利息
。
第一項㈡廢棄部分，陳明仁在第一審之訴及假執行之聲請均駁回
。
謝碧菁其餘上訴駁回。
第一、二審及發回前第三審（除確定及減縮部分外）訴訟費用，
關於陳明仁上訴部分，由謝碧菁負擔；關於謝碧菁上訴部分，由
陳明仁負擔百分之77，餘由謝碧菁負擔。
    事實及理由
甲、程序方面：　
    按第二審訴之變更或追加，非經他造同意不得為之，但擴張
    或減縮應受判決事項之聲明者，不在此限，此民事訴訟法第
    446條第1項但書、第255條第1項第3款定有明文。本件上訴
    人即被上訴人陳明仁原請求被上訴人即上訴人謝碧菁給付補
    貼利息新臺幣（下同）35萬6613元、日本○○○建築設計事務
    所（下稱○○○事務所）設計費用445萬2727元（下稱設計費）
    ，經最高法院第一次發回後，陳明仁減縮起訴聲明各為32萬
    7287元及441萬4241元，合於前揭規定，應予准許。
乙、實體方面：　
壹、陳明仁主張：伊與謝碧菁於民國107年2月14日簽訂不動產買
    賣契約書（下稱系爭契約），購買謝碧菁所有坐落臺中市○○
    區○○段00地號土地（下稱系爭土地）、其上同段0000建號即
    門牌編號同上區○○路0段000號房屋（合稱系爭房地）及本基
    地容移量1308.86平方公尺、已申請之建照，並已給付第1期
    款項3000萬元。嗣謝碧菁無法依約履行，兩造乃於107年9月
    20日簽訂協議書（下稱系爭協議），約定謝碧菁須於108年2
    月28日前排除所有租約，點交系爭房地，然謝碧菁屆期仍未
    履行。伊於108年3月11日函催謝碧菁履行，未獲回應，爰依
    系爭契約第10條違約罰則㈡及系爭協議第3條之約定，以起訴
    狀繕本送達為解除契約之意思表示。由於謝碧菁違約致伊無
    法提供系爭土地予○○建設實業股份有限公司（下稱○○公司）
    建屋出售，而須賠償○○公司支出之設計費441萬4241元，為
    此依上開約定請求謝碧菁如數給付。又依系爭協議第1條約
    定，謝碧菁應補貼伊自107年9月1日起至108年2月28日（即
    交付第2期款截止日）止，以第1期款3000萬元按年息2.2%計
    算之利息，爰依該約定請求謝碧菁給付補貼利息32萬7287元
    等語（原判決就設計費部分，命謝碧菁應給付陳明仁445萬2
    727元，及自108年5月7日起至清償日止按年息百分之5計算
    之利息；並為附條件准免假執行宣告，就利息補貼部分，則
    駁回陳明仁之訴及假執行之聲請，兩造就其敗訴部分均聲明
    不服，分別提起上訴，陳明仁並減縮起訴聲明）。並上訴聲
    明：㈠原判決關於駁回陳明仁後開第二項部分及該部分之假
    執行之聲請暨命負擔訴訟費用部分之裁判均廢棄。㈡上開廢
    棄部分，謝碧菁應再給付陳明仁32萬7287元及自108年5月7
    日起至清償日止按年息百分之5計算之利息。㈢願供擔保，請
    准宣告假執行。答辯聲明：上訴駁回（搭建接待中心費用、
    土地租金、赴日差旅費、違約金部分均告確定，非本院審理
    範圍）。
貳、謝碧菁則以：伊於104年6月1日將系爭房地出租○○○管理顧問
    有限公司（下稱○○○公司），約定租期至109年5月31日止，○
    ○○公司再分租各商家。嗣伊與○○○公司協議於107年7月31日
    終止租约，再由其通知承租店家提前終止轉租契約，其中○○
    有限公司（下稱○○公司）雖與○○○公司於107年8月28日終止
    租約，惟遲不搬遷，伊即向法院訴請○○公司遷讓房屋，並獲
    勝訴判決，伊及○○○公司與○○公司遂於108年4月25日簽立和
    解書，約定○○公司於108年5月10日前返還房屋與伊，伊於10
    8年4月19日函詢陳明仁有無繼續履約意願，然未獲回覆，足
    見伊非惡意違約。且伊與○○公司間並無契約關係，其支出之
    費用無法認係陳明仁所受損害，縱陳明仁受有損害，亦與伊
    違約欠缺相當因果關係。又陳明仁在與○○公司簽立之協議書
    ，承認自己執行經理人職務有所不當疏失，致○○公司支出該
    等費用，係自認疏失甘願賠償，不得轉嫁賠償責任予謝碧菁
    。陳明仁就該損害之發生或擴大與有過失，應予減輕或免除
    伊之賠償責任。另伊與○○○公司間租約於107年8月28日已合
    法終止，陳明仁請求伊給付自同年9月1日起算補貼第1期款
    之利息，洵屬無據等語，資為抗辯。並上訴聲明：㈠原判決
    （除減縮部分外）關於命謝碧菁給付設計費441萬4241元本
    息部分及該部分假執行之裁判均廢棄。㈡上開廢棄部分，陳
    明仁在第一審之訴及假執行之聲請均駁回。答辯聲明：㈠上
    訴駁回。㈡如受不利判決，願供擔保請准免為假執行之宣告
    。
叄、不爭執事項及爭點（見本院卷第131-133、158、159-160、1
    61-163頁）：
一、兩造不爭執事項：
  ㈠兩造於107年2月14日就謝碧菁所有系爭房地，與本基地容移
    量1308.86平方公尺、已申請之建照在內，簽訂不動產買賣
    契約書(即系爭契約，見原審卷第29-50頁)，買賣價格為6億
    568萬元，陳明仁已依系爭契約交付第1期款3000萬元予謝碧
    菁收受。
  ㈡系爭契約第10條違約罰則：(二)「乙方（謝碧菁）因可歸責
    於自己的事由，致違反本契約之約定，經甲方（陳明仁）定
    期催告仍不履行者，甲方除得解除契約外，亦得請求乙方加
    倍返還已收之所有價金，作為懲罰性違約金，如尚有其他損
    害，並得請求賠償」。
  ㈢兩造於107年9月20日簽訂系爭協議（原審卷第51-52頁）。
  ㈣系爭協議第1條約定：「……乙方（謝碧菁）須於108年2月28日
    前排除所有租約，並點交甲方（陳明仁），並自107年9月1
    日起補貼甲方已付第1期款3000萬元整，年息2.2%之利息(換
    算每月55000元整）至租約終止，亦即交付第2期款截止」。
  ㈤系爭協議第3條約定：「如乙方無法於108年2月28日前，排除
    上開買賣標的租約，達足以點交甲方程度，乙方承諾，於前
    述期間屆至同時，1次以現金加倍返還已收之價金，並同時
    解除原買賣契約」。
  ㈥陳明仁於108年3月12日寄發存證信函催告謝碧菁履行（見原
    審卷第53-55頁）。
  ㈦陳明仁於108年5月30日與○○公司簽立協議書，約定陳明仁賠
    償○○公司所受積極損害2187萬5310元及預期利潤1812萬4690
    元，共計4000萬元。
  ㈧謝碧菁已將系爭土地出售予○○公司。 
  ㈨謝碧菁於107年間對○○公司訴請遷讓房屋，於108年5月間獲勝
    訴判決確定，判決認定○○○公司與○○公司間之租約於107年8
    月28日終止。
  ㈩謝碧菁未於108年2月28日前排除所有租約，並點交系爭土地
    。　　　　 
二、本件爭點：
  ㈠設計費部分：
  ⒈陳明仁主張受有設計費損害；謝碧菁抗辯該設計費為○○公司
    之損害，非陳明仁之損害，何者有理由？
  ⒉陳明仁主張設計費損害為441萬4241元；謝碧菁抗辯應扣除手
    續費等費用後之金額為440萬5160元，何者有理由？
  ⒊陳明仁依①系爭契約第10條違約罰則㈡「如有其他損害並得請
    求賠償」、②系爭協議第3條「一次以現金加倍返還已收之價
    金」之約定，請求設計費441萬4241元，有無理由？
　㈡補貼利息部分：
  ⒈系爭協議第1條補貼利息起算日，自107年9月1日起，就終止
    日陳明仁主張迄108年2月28日點交止；謝碧菁抗辯算至107
    年8月28日（原審法院107年度中簡字第3667號判決所認定新
    地王公司與笠蒼公司間租約之終止日）止，何者有理由？
  ⒉陳明仁依系爭協議第1條約定，請求補貼利息32萬7287元，有
    無理由？
肆、本院判斷：
一、陳明仁得請求設計費損失103萬3838元：
  ㈠陳明仁受有設計費之損害：
　⒈按損害賠償，除法律另有規定或契約另有訂定外，應以填補
    債權人所受損害及所失利益為限，民法第216條第1項定有明
    文。是損害賠償除法律另有規定或契約另有訂定外，應以填
    補債權人所受損害（積極損害）及所失利益（消極損害）為
    限。損害賠償之債，以有損害之發生及有責任原因之事實，
    並二者之間，有相當因果關係為成立要件。所謂相當因果關
    係，係指無此事實，雖不必生此結果，但有此事實，按諸一
    般情形，通常均可能發生此結果者而言。須無此事實，必不
    生此結果，有此事實，按諸一般情形亦不生此結果者，始得
    謂無相當因果關係（最高法院110年度台上字第1412號判決
    意旨參照）。
  ⒉陳明仁主張與謝碧菁就系爭房地簽訂系爭契約，並已支付第1
    期價金3000萬元，因系爭房地有租約存在，謝碧菁無法依系
    爭契約第15條第7項特約事項約定於107年8月31日前辦妥承
    租人與陳明仁間租約公證換約完成，兩造遂於107年9月20日
    簽訂系爭協議，將上開特約事項變更為謝碧菁須於108年2月
    28日前排除所有租約，並將系爭房地點交予陳明仁（除協議
    內容變更外，餘內容依原系爭契約之約定），謝碧菁屆期仍
    無法依約履行，經陳明仁於108年3月11日寄發存證信函催告
    謝碧菁應於3日內履行而未履行，陳明仁於108年3月16日解
    除系爭契約等情，為兩造所不爭執（見不爭執事項㈠㈢㈤㈥㈩、
    原審卷第52頁系爭協議第4條）。足見謝碧菁無法於約定之1
    08年2月28日前排除所有租約並點交系爭房地，經陳明仁催
    告後仍無法於約定期限履約，謝碧菁已違反系爭契約，陳明
    仁依系爭契約第10條違約罰則㈡「如尚有其他損害，並得請
    求賠償」之約定，請求謝碧菁負損害賠償責任，自有所據。
    至謝碧菁抗辯陳明仁依上開約定，不得併請求違約金及損害
    賠償等語。核系爭契約第10條違約罰則㈡係約定，陳明仁除
    得解除契約外，亦得請求謝碧菁加倍返還已收之所有價金，
    作為懲罰性違約金，如尚有其他損害，並得請求賠償。顯見
    陳明仁在懲罰性違約金外，併得請求損害賠償，並無疑義。
    況上開加倍返還價金之違約金，明定屬懲罰性之違約金性質
    ，且該懲罰性違約金並經酌減判准900萬元確定，謝碧菁將
    該懲罰性違約金之性質，另解為損害賠償額之預定性質，基
    以主張陳明仁獲判違約金900萬元後，不得再請求設計費之
    損害，自無可採。　　
　⒊本件設計費係指依○○公司與○○○事務所簽立之原證4-1「台中
    市○○區○○段集合住宅基本設計案」設計委任契約書（見原審
    卷第57-62頁，下稱原證4-1契約）及原證4-2「台中市○○區○
    ○段集合住宅基本設計案」建築動畫設計委任契約書（見原
    審卷第63-67頁，下稱原證4-2契約），由○○公司委任○○○事
    務所就系爭土地興建住宅之建案進行外觀設計，所須支付○○
    ○事務所之服務費用。以原審卷第361-369頁合作金庫銀行匯
    出匯款申請書（共5張，第361-367頁第1-4張係原證4-1契約
    之費用，第369頁第5張係原證4-2契約之費用，匯款人均為○
    ○公司，匯款時間依序為：107年6月5日、107年6月25日、10
    7年10月25日、108年1月11日、108年1月2日，依序稱①②③④⑤
    匯款單），○○公司已支付441萬4241元之設計費（含國外匯
    款手續費）。由於上開委任契約係陳明仁擔任負責人之○○公
    司與○○○事務所所簽立，設計費亦係○○公司所支付，○○公司
    則非系爭契約之當事人，陳明仁將○○公司支出之設計費，認
    屬其個人損失而須由謝碧菁賠償，自應就其確受有設計費之
    損失，且該損失之發生與謝碧菁上開違約責任之原因事實間
    ，有相當因果關係，舉證以明。陳明仁主張因謝碧菁前揭債
    務不履行，致伊無法履行與○○○公司間提供系爭土地供建築
    房屋以出售之義務，陳明仁因而須賠償○○公司之設計費損失
    等語，業據提出其與○○公司於108年5月30日簽訂之協議書為
    證，內容並記載陳明仁應賠償○○○公司4000萬元，包括積極
    損害2187萬5310元及所失利益1812萬4690元等語(見原審卷
    第165-173頁協議書第3、4、5項、不爭執事項㈦）。因該協
    議書製作日期為108年5月30日，陳明仁則於108年4月3日提
    起本件訴訟(見原審卷第13頁民事起訴狀上法院收狀章)，請
    求謝碧菁賠償損害4000萬元，經謝碧菁於108年5月8日提出
    答辯狀，辯稱○○公司支出之費用不能認作陳明仁所受損害(
    見原審卷第121頁)後，陳明仁始於108年5月30日與○○公司簽
    訂該協議書，依該等日期之時序，該協議書應係配合訴訟攻
    防，臨訟始由○○公司之監察人陳明哲代表○○公司與陳明仁所
    製作之文書，以陳明仁為○○公司之負責人，謝碧菁又未參與
    協調及確認之情況，自不能僅因該協議書內容所載賠償損害
    4000萬元，即全數將損害金額轉嫁由謝碧菁負擔。然該協議
    書明載陳明仁購買系爭土地實際係供○○公司已定之建築方案
    建造房屋並出售使用，且陳明仁同意因其在未確實取得系爭
    土地前，即令○○公司就系爭土地進行相關建築方案事宜，致
    ○○公司因而受有鉅額損害，確屬可歸責陳明仁之事由等語（
    見原審卷第165頁）。可知陳明仁就系爭房地之買賣，確
    因自身可歸責事由致○○公司受有損害，而對○○公司負有損害
    賠償債務，故○○公司因系爭土地上之建案所支出之設計費，
    既應由陳明仁負賠償責任，即不得謂非陳明仁所受之損害。
　⒋至陳明仁所受上開損害，與謝碧菁前揭違約行為間，兩者有
    無因果關係之問題。依證人陳○○於本院具結證稱：伊認識兩
    造約10、20年，是他們的地政士，承辦兩造建設公司案件，
    陳明仁是○○建設，謝碧菁是○○公司及○○公司，他們都有建案
    ；系爭契約由伊所擬，伊與兩造討論買賣簽約過程時，陳明
    仁提到買地要蓋房子；簽系爭協議時，陳明仁跟謝碧菁借廣
    告看板要賣房子，陳明仁當時已經有請建築師在設計房子等
    語（見本院卷第134-137頁）。參以系爭契約買賣標的除系
    爭房地外，尚包括系爭土地之基地容移量1308.86平方公尺
    及已申請之建照在內，且謝碧菁提出之其與陳明仁於108年3
    月22日通話錄音譯文顯示，謝碧菁並未否認知悉陳明仁購地
    係用以建屋之事，反在指責陳明仁僅付定金就要推案，所付
    設計費可要求高松伸事務所變更產品卻不為，也不同意先辦
    理土地過戶等決策錯誤問題（見本院109年度重上字第3號卷
    第265-281頁），堪信陳明仁主張謝碧菁知悉伊購買系爭房
    地係用以供○○公司興建房屋出售等語，可以採信。況兩造均
    從事買賣土地並建屋之建商事業，與一般人買賣土地之情節
    不同，故謝碧菁對於陳明仁在買受系爭房地後，將以其所營
    ○○公司名義進行建案之規劃設計，無從諉為不知。均證本件
    設計費損失之發生與謝碧菁上開違約責任原因之事實間，具
    有相當因果關係。
　⒌綜上，謝碧菁就系爭契約及協議之違約行為，致陳明仁須賠
    償○○公司之設計費損害，是謝碧菁抗辯設計費為○○公司之損
    害，非陳明仁之損害，且此損害與其違約無因果關係等語，
    均無理由。
　㈡設計費之手續費不應扣除：　
    依原審卷第361-369頁之①②③④⑤匯款單所示，陳明仁主張之設
    計費441萬4241元，係該5張匯款單「應繳新臺幣總額」欄之
    金額總合，此金額包括「折合新臺幣金額」欄之設計費本身
    ，及「手續費、郵電費、全額手續費」欄位之金額。謝碧菁
    雖抗辯設計費應扣除上開手續費等費用，然以匯款方式支付
    費用為現今一般交易模式，而匯款至國外帳戶須支付手續費
    及匯差亦屬當然，謝碧菁此部分所辯與常情不符，不能採用
    。是設計費不須扣除手續費，總額仍為441萬4241元。另謝
    碧菁主張設計費可能挪作其他建案所用乙節，未見舉證以實
    其說，而陳明仁就此則提出○○○事務所證明書及譯文，載明
    原設計無法用於其他建築方案中等語（見本院卷第125-127
    頁），益徵謝碧菁此抗辯無可採。
　㈢陳明仁與有過失，設計費損失應減為103萬3838元：
　⒈按損害之發生或擴大，被害人與有過失者，法院得減輕賠償
    金額或免除之，民法第217條第1項定有明文。損害之發生或
    擴大，被害人與有過失者，法院對於酌減賠償金額若干抑或
    完全免除，雖有裁量之自由，但應斟酌雙方原因力之強弱與
    過失之輕重以定之。
  ⒉陳明仁固因對○○○公司負有設計費之賠償責任而受有設計費之
    損害，然依上開陳明仁與○○公司簽訂之協議書所載，陳明仁
    對於在未確實取得系爭土地前，即令○○公司就系爭土地進行
    相關建築方案事宜，致○○公司因而受有鉅額損害，確屬可歸
    責自己之事由，已表示同意(見原審卷第165-173頁）。且系
    爭契約簽立於107年2月14日，依系爭契約第15條第7項特約
    事項約定（見原審卷第34頁，詳上述），可知當時系爭房地
    尚有租期至107年8月31日之租約存在，陳明仁明知其情，亦
    同意107年8月31日租約屆期時，由其換約續為出租人並點交
    收租，卻仍於107年4月16日代表○○公司與○○○事務所簽立原
    證4-1契約，委任日本建築事務所在系爭土地上設計住宅建
    物，且設計費高達日幣1900萬元，設計範圍則僅及建築外觀
    ，不含結構、機電、空調、消防設備及監控系統等相關設計
    （見原審卷第57-62頁）。形同買地僅簽約付定金，既無點
    交土地亦未取得所有權，即在所買尚屬出賣人之土地上規劃
    建案出售，明顯冒進取巧。既已冒進，還遠請日本建築事務
    所設計，更屬不當。況迨至107年9月20日甫簽訂系爭協議，
    陳明仁明知系爭房地上租戶之遷讓問題正在進行訴訟，系爭
    房地點交日期亦延至108年2月28日，而延期後若無法如期點
    交，其可解除契約之際，竟又在訂立系爭協議5日後之107年
    9月25日，再與○○○事務所簽立原證4-2契約，以日幣300萬元
    ，委請該事務所製作建築設計用3D動畫（見原審卷第63-67
    頁），實屬不必要。陳明仁上開決策作為顯有疏失，並造成
    損害無端持續擴大。參以陳明仁迄未能提出任何高松伸事務
    所已完成設計事項之資料，陳明仁擔任○○公司之負責人，值
    此情況卻已使○○公司支出441萬4241元之設計費等情，益見
    設計費全由謝碧菁負擔，實有不公。是謝碧菁抗辯陳明仁就
    該損害之發生或擴大與有過失，堪信為真。本院審酌謝碧菁
    之違約情形，及陳明仁上開過失情節非輕，且設計費除原證
    4-1契約第4條第2項之第1期簽約金103萬3838元（①滙款單，
    計算式：原證4-1契約總服務費日幣1900萬元×20%=1,032,08
    0元，加計手續費等，見原審卷第59、361頁），在簽約時即
    有支付之必要外，其餘②③④滙款單之第2、3、4期設計費，依
    原證4-1契約第4條第2項約定，均以○○○事務所完成特定事項
    為給付前提，陳明仁未舉證證明高松伸事務所已依約完成第
    2至4期所應履行之事項，寶鴻公司即支付第2至4期設計費，
    實屬輕忽；而原證4-2契約係將原證4-1契約之設計完成事項
    作成動畫，同樣欠缺設計完成事項之資料可佐，又值系爭協
    議甫簽立之際，誠無必要。可認陳明仁就②至⑤匯款單設計費
    之支出，係自己過失行為致損害擴大之結果，應予扣除。況
    參陳明仁因此建案請求謝碧菁賠償之項目及金額另有搭建接
    待中心費用1100萬元、土地租金270萬元、赴日差旅費26萬2
    400元，依序已獲判賠1100萬元、213萬7500元、8萬1600元
    確定之情，基於衡平考量，益徵陳明仁就相同建案請求設計
    費部分，應扣除②至⑤匯款單之金額，尚屬妥適。是依前揭規
    定，陳明仁之設計費損失應依①匯款單金額減為103萬3838元
    。　　
　㈣綜上，陳明仁依系爭契約第10條違約罰則㈡「如有其他損害並
    得請求賠償」之約定，請求謝碧菁給付103萬3838元，為有
    理由，其餘則無理由。又系爭協議第3條「一次以現金加倍
    返還已收之價金」之約定，對照系爭契約第10條違約罰則㈡
    「甲方除得解除契約外，亦得請求乙方加倍返還已收之所有
    價金，作為懲罰性違約金」之約定（見不爭執事項㈡）。可
    知系爭協議第3條上開約定，屬懲罰性違約金之約定，而陳
    明仁依系爭契約第10條違約罰則㈡及系爭協議第3條上開懲罰
    性違約金之約定，請求謝碧菁給付違約金部分，業據判准90
    0萬元確定，陳明仁另依系爭協議第3條上開懲罰性違約金之
    約定為設計費損害賠償之請求，明顯有誤，不能准許。
二、陳明仁得請求補貼利息32萬7287元：
  ㈠依系爭協議書第1條約定，謝碧菁應自107年9月1日起，補貼
    陳明仁已付第1期款3000萬元，以年息2.2%計算(即每月55,0
    00元）之利息乙節，為兩造所不爭執（見不爭執事項㈣，爭
    點㈡⒈無爭執起算日），僅爭執補貼利息之終止日。陳明仁主
    張終止日為108年2月28日（爭點稱點交日，實主張該日為交
    付第2期款截止日），謝碧菁則抗辯應算至原審法院107年度
    中簡字第3667號判決所認定○○○公司（誤為謝碧菁）與笠蒼
    公司間租約之終止日107年8月28日止。核系爭協議第1條係
    約定謝碧菁應補貼利息「至租約終止，亦即交付第2期款截
    止」等語，比對系爭協議第2條約定第2期款給付日期為108
    年2月28日前（見原審卷第51頁），可知其補貼利息之最終
    日，兩造真意應為108年2月28日。且系爭協議係107年9月20
    日簽訂，補貼利息起算日為107年9月1日，謝碧菁主張補貼
    利息算至該等日期前之107年8月28日止，實有矛盾。況原審
    法院107年度中簡字第3667號判決係作成於108年4月2日（見
    原審卷第127-135頁），系爭協議簽立時尚無該判決，謝碧
    菁將該判決中認定之○○○公司與○○公司間租約終止日，作為
    系爭協議上開補貼利息約定之補充解釋，難認符合兩造間補
    貼利息約定之本旨。
　㈡基上，自107年9月1日至108年2月28日，共6個月，每月補貼
    利息55,000元（計算式：3000萬元×年息2.2%÷12個月），共
    33萬元（計算式：55,000×6=330,000元），陳明仁僅請求32
    萬7287元，自無不合。是陳明仁依系爭協議第1條補貼利息
    約定，請求補貼利息32萬7287元，為有理由。
三、綜上所述，陳明仁依系爭契約第10條㈡「如有其他損害並得
    請求賠償」之約定，請求謝碧菁給付設計費103萬3838元；
    依系爭協議第1條「補貼利息」之約定，請求謝碧菁給付補
    貼利息32萬7287元（共計136萬1125元），及均自起訴狀繕
    本送達翌日即108年5月7日（同年月6日送達，見原審卷第11
    3頁送達證書）起至清償日止，按年息百分之5計算之利息部
    分，洵屬有據，應予准許；逾此部分之請求（即設計費338
    萬0403元部分，計算式：4,414,241-1,033,838=3,380,403
    ），為無理由，應予駁回。原審就上開設計費應准許部分，
    判命謝碧菁給付，並分別諭知兩造供擔保後，得、免假執行
    ，核無不合，謝碧菁上訴意旨指摘原判決此部分不當，求予
    廢棄改判，為無理由，應駁回此部分之上訴。至於上開補貼
    利息應准許部分，原審為陳明仁敗訴之判決，及上開設計費
    不應准許部分，原審判命謝碧菁給付，即均有未合，兩造分
    別指摘原判決此部分不當，均有理由，爰由本院分別改判如
    主文第二、三項所示。又本判決主文第二項所命謝碧菁給付
    部分，金額未逾150萬元，於本院判決後即告確定，無諭知
    供擔保宣告假執行或宣告供擔保得免為假執行之必要。
四、本件事證已臻明確，兩造其餘之攻擊或防禦方法及所用之證
    據，經本院斟酌後，認為均不足以影響本判決之結果，爰不
    逐一論列，附此敘明。
伍、據上論結，本件陳明仁上訴為有理由；謝碧菁上訴為一部有
    理由，一部無理由，爰判決如主文。
中　　華　　民　　國　　111 　年　　5 　　月　　17　　日
　　　　　　　　民事第一庭    審判長法　官  張瑞蘭
　　　　　　　　　　　　　　　　    法　官  廖穗蓁
　　　　　　　　　　　　　　　　    法　官  黃綵君
正本係照原本作成。
陳明仁設計費敗訴部分得上訴，謝碧菁均不得上訴。
如不服本判決，應於收受送達後20日內向本院提出上訴書狀，其
未表明上訴理由者，應於提出上訴後20日內向本院補提理由書狀
（均須按他造當事人之人數附繕本）。因疫情而遲誤不變期間，
得向法院聲請回復原狀。
上訴時應提出委任律師或具有律師資格之人之委任狀；委任有律
師資格者，另應附具律師資格證書及釋明委任人與受任人有民事
訴訟法第466條之1第1項但書或第2項所定關係之釋明文書影本。
如委任律師提起上訴，發回更審後為訴之變更（追加、擴張）部
分應一併繳納上訴裁判費。

　　　　　　　　　　　　　　　　    書記官  陳玫伶
中　　華　　民　　國　　111 　年　　5 　　月　　17　　日